ACORDAO-COMPLETO-2530715

ACÓRDÃO 1717/2022 ATA 8/2022 - PRIMEIRA CÂMARA

VISTA, relatada e discutida esta tomada de contas especial instaurada pelo Fundo Nacional de Desenvolvimento da Educação - FNDE em razão de irregularidades na comprovação da execução dos recursos relativos ao Programa Nacional de Apoio ao Transporte do Escolar (PNATE) , no exercício de 2013.
ACORDAM os Ministros do Tribunal de Contas da União, reunidos em sessão da 1ª Câmara, ante as razões expostas pelo Relator e com fundamento nos arts. 1º, I; 12, § 3º; 16, III, alíneas "b" e "c"; 19; 23, III, "a"; 26; 28, II; e 57 da Lei 8.443/1992 e nos arts. 214, III, "a"; 217, §§ 1º e 2º; e 267 do Regimento Interno, em:
9.1. considerar Gilberto Gomes de Sousa revel para todos os efeitos, dando-se prosseguimento ao processo;
9.2. julgar irregulares as contas de Gilberto Gomes de Sousa e condená-lo ao recolhimento aos cofres do FNDE das quantias a seguir especificadas, atualizadas monetariamente e acrescidas de juros de mora a partir das datas discriminadas até a data do pagamento:
	Data de ocorrência
	Valor histórico (R$) 

	18/1/2013
	123,45

	30/1/2013
	29.781,91

	31/1/2013
	51.713,07

	29/4/2013
	3.322,87

9.3. aplicar-lhe multa de R$ 7.000,00 (sete mil reais) , a ser recolhida aos cofres do Tesouro Nacional atualizada monetariamente desde a data deste Acórdão até a data do recolhimento, se paga após o vencimento;
9.4. fixar prazo de 15 (quinze) dias, a contar da notificação, para comprovação, perante o Tribunal, do recolhimento das dívidas acima imputadas;
9.5.  autorizar a cobrança judicial das dívidas, caso não atendida a notificação;
9.6. autorizar, caso venha a ser solicitado e se o processo não tiver sido remetido para cobrança judicial, o pagamento das dívidas em até 36 (trinta em seis) parcelas mensais consecutivas, a primeira a ser paga no prazo acima fixado e as demais, a cada 30 (trinta) dias a contar da parcela anterior, com incidência, sobre cada valor mensal atualizado monetariamente, de juros de mora, na forma da legislação em vigor, e alertar ao responsável que a falta de comprovação do recolhimento de qualquer parcela importará no vencimento antecipado do saldo devedor;
9.7. encaminhar cópia deste Acórdão ao responsável, ao FNDE e ao Procurador-Chefe da Procuradoria da República no Estado de Minas Gerais, com a informação de que a íntegra do Relatório e do Voto que o fundamentam está disponível no endereço eletrônico www.tcu.gov.br/acordaos.

Tomada de contas especial instaurada pelo Fundo Nacional de Desenvolvimento da Educação em desfavor de Gilberto Gomes de Sousa, ex-prefeito de Minas Novas/MG, em razão de irregularidades na comprovação da execução dos recursos relativos ao Programa Nacional de Apoio ao Transporte do Escolar (PNATE), no exercício de 2013.

Primeira Câmara

Prefeitura Municipal de Minas Novas - MG

3. Responsável: Gilberto Gomes de Sousa (XXX.985.326-XX)

13.1. Ministros presentes: Walton Alencar Rodrigues (Presidente), Benjamin Zymler, Vital do Rêgo e Jorge Oliveira (Relator).
13.2. Ministros-Substitutos presentes: Augusto Sherman Cavalcanti e Weder de Oliveira.

JORGE OLIVEIRA

Adoto como relatório a instrução da Secretaria de Controle Externo de Tomada de Contas Especial - SecexTCE (peça 56) , que contou com o endosso dos dirigentes daquela unidade (peças 57 e 58) e do Ministério Público junto ao TCU - MPTCU (peça 59) :
"INTRODUÇÃO
Cuidam os autos de tomada de contas especial instaurada pelo Fundo Nacional de Desenvolvimento da Educação - FNDE, em desfavor do Sr. Gilberto Gomes de Sousa (CPF XXX.985.326-XX) , ex-Prefeito Municipal de Minas Novas (MG) , na gestão 2013-2016, em razão de rejeição parcial de prestação de contas relativa à execução do Programa Nacional de Apoio ao Transporte do Escolar (PNATE) , naquela municipalidade, no exercício de 2013.
HISTÓRICO 
2.	Os recursos federais foram repassados em diversas parcelas (peça 3) , no valor total de R$ 303.628,78, coligidas no demonstrativo abaixo, conforme extrato bancário (peça 4) :
	Data de crédito na conta corrente
	Valor (R$) 

	2/4/2013
	43.375,54

	3/5/2013
	43.375,54

	4/6/2013
	43.375,54

	28/6/2013
	10.484,21

	2/7/2013
	32.891,33

	2/8/2013
	43.375,54

	2/10/2013
	43.375,54

	3/10/2013
	43.375,54

	Total
	303.628,78

3.	A prestação de contas (peças 7-8; 10-11) foi normalmente apresentada, constando dos autos o parecer do Conselho de Acompanhamento e Controle Social (peça 9) , o qual se posiciona pela aprovação.
4.	Esse conjunto documental foi objeto de primeira análise no Parecer 3952/2019/DIAFI-COPRA/CGAPC/DIFIN (peça 12) , o qual apontou algumas inconsistências no acervo:
4.1	Haveria divergência entre os valores correspondentes ao saldo final do exercício anterior (R$ 120.857,65) e o saldo inicial do exercício em exame (R$ 13.245,90) , este confirmado nos extratos bancários;
4.2	Ausência dos extratos referentes às aplicações financeiras dos valores repassados;
4.3	Lançamentos a débito constantes dos extratos bancários sem correspondência na relação de pagamentos e no demonstrativo da receita e da despesa, no valor total de R$ 415.264,29, sendo que esta incongruência representaria prejuízo à execução do programa.
5.	Notificados o alcaide gestor (peça 13) e o sucessor (peça 15) , ambos não se manifestaram, a despeito do recebimento dos expedientes respectivos (peças 14-16) .
6.	Tendo em vista a situação apresentada, o tomador de contas, em seu relatório, imputou responsabilidade ao Sr. Gilberto Gomes de Sousa, pela totalidade dos lançamentos a débito indicados nos extratos bancários, no valor de R$ 415.264,29, entendidos como incompatíveis com os demonstrativos constantes da prestação de contas. Este valor supera os recursos repassados no exercício (R$ 303.628,78) , uma vez que foi acrescido o saldo do exercício anterior declarado na prestação de contas correspondente (R$ 120.857,65) , resultando no valor total de R$ 424.486,43 efetivamente examinados.
7.	As instâncias subsequentes do controle interno aquiesceram ao entendimento do tomador de contas (peças 24-26) , manifestações das quais tomou ciência a autoridade ministerial (peça 27) .
8.	Antes de ingressar o processo no Tribunal de Contas da União, contudo, foi apresentada ao FNDE, de forma intempestiva, documentação complementar a título de prestação de contas (peças 32-33) , conforme documentado no sistema integrado de prestação de contas do FNDE (SiGPC) , cujo registro foi reproduzido à peça 34. Basicamente, esse acervo era constituído de documentos fiscais e financeiros (notas de empenho, autorizações de pagamento etc.) , extratos bancários e congêneres.
9.	Em intervenção inicial nos autos, a SECEX-TCE, em pareceres convergentes (peças 35-37) , após atestar a presença, no processo, dos pressupostos de constituição e de procedibilidade constantes das disposições legais e regimentais aplicáveis, bem como aqueles estipulados pela Instrução Normativa TCU 71/2012, com a redação capitulada pela Instrução Normativa TCU 76/2016, considerou que o material acostado a título de prestação de contas deveria ser previamente analisado pelo FNDE, mediante a emissão de nota técnica, ou manifestação similar, antes da análise técnica definitiva da Secretaria do Tribunal, de modo a evitar retrabalho, preservar a segurança jurídica e homenagear as instâncias de controle, mesmo que reconhecendo a impossibilidade de aprovação ou reprovação pelo repassador, uma vez deflagrada a fase externa do processo de tomada de contas especial.
10.	Com a autorização do eminente Relator (peça 38) , foi efetuada a medida preliminar (peça 39) , tendo o FNDE acostado aos autos o material de peças 41-44.
11.	O Parecer Técnico 217/2019/COATE/CGAME/DIRAE (peça 43) , singelamente emulando o parecer favorável do parecer do conselho de acompanhamento e controle social, posicionou-se pela aprovação das contas.
12.	Quanto ao aspecto financeiro da aplicação dos recursos, a Nota Técnica 2515173/2021-DAESP/COPRA/CGAPC/DIFIN (peça 41, p. 3-8) , também de forma resumida, declarou que, uma vez apresentados diversos processos de pagamento referentes à execução do programa no exercício considerado, remanescera ainda pendente de comprovação hábil apenas o valor total de R$ 84.941,30, assim disposto:
	Data
	Histórico
	Valor (R$) 

	18/1/2013
	Pagamento de Impostos
	123,45

	30/1/2013
	Ordem Bancária emitida
	29.781,91

	31/1/2013
	Ordem Bancária emitida
	51.713,07

	29/4/2013
	Transferência on line
	3.322,87

	Total
	84.941,30

13.	Retornando o processo à unidade técnica, após a diligência realizada, novamente em pareceres convergentes (peças 46-48) , a SECEX-TCE, ressaltando que o valor atualizado do débito remanescente imputável ao responsável, na data referencial de 1/1/2017, era de R$ 112.525,37, portanto superior ao limite de R$ 100.000,00, estabelecido no art. 6º, § 3º, inciso I, da IN/TCU 71/2012, modificada pela IN/TCU 76/2016, efetivou, novamente no uso de competência delegada pelo nobre Relator, conforme o art, 1º, inciso II, da Portaria MIN-JGO 1, de 12/1/2021, a citação do responsável nos seguintes termos: 
 (...) a realização de citação, com fundamento nos arts. 10, § 1º, e 12, inciso II, da Lei 8.443/1992, c/c o art. 202, inciso II, §1º, do Regimento Interno do TCU, do Sr. Gilberto Gomes de Sousa (CPF XXX.985.326-XX) , ex-Prefeito Municipal de Minas Novas (MG) , para que, no prazo de quinze dias, a contar do recebimento do ofício citatório, apresente alegações de defesa quanto às ocorrências abaixo indicadas, em razão das condutas especificadas, e/ou recolha, aos cofres do FNDE, as importâncias correspondentes, atualizadas monetariamente a partir das respectivas datas até o efetivo recolhimento, abatendo-se, na oportunidade, as quantias eventualmente ressarcidas, na forma da legislação em vigor:
Irregularidade: Não comprovação da boa e regular aplicação de parte dos recursos do Programa Nacional de Apoio ao Transporte do Escolar - PNATE, repassados pelo FNDE ao município de Minas Novas (MG) no exercício de 2013;
Ocorrência: Existência de lançamentos a débito na conta corrente específica do PNATE sem suporte documental;
Conduta: Deixar de apresentar os documentos comprobatórios das despesas indicadas na prestação de contas, explicitando sua pertinência com o objeto do programa;
Dispositivos legais e infralegais violados: art. 7º, § 8º; e 15, § 2º, da Resolução CD/FNDE 12/2011;
Nexo de causalidade: A conduta descrita impediu o estabelecimento do nexo causal entre as despesas efetuadas e os recursos recebidos, no âmbito do instrumento em questão, no período considerado;
Culpabilidade: Não há excludentes de ilicitude, de culpabilidade e de punibilidade; é razoável supor que o responsável tinha consciência da ilicitude de sua conduta; era exigível conduta diversa da praticada;
Evidências: extratos bancários (peça 4) ; Parecer 3952/2019/DIAFI-COPRA/CGAPC/DIFIN (peça 12) ; Nota Técnica 2515173/2021/DAESP/COPRA/CGAPC/DIFIN (peça 41, p. 3-8) ; comprovante de mandato eleitoral (peça 2) ;
Débito:
	Data
	Valor (R$) 

	18/1/2013
	123,45

	30/1/2013
	29.781,91

	31/1/2013
	51.713,07

	29/4/2013
	3.322,87

Valor atualizado (sem juros) em 19/10/2021: R$ 140.057,53.
14.	As tentativas de convocação do responsável aos autos e os correspondentes resultados encontram-se sintetizadas no seguinte quadro:
	Expediente
	Endereço
	Fonte do endereço
	Resultado/Nome do Recebedor

	Ofício 60083/2021-TCU/Seproc, de 20/10/2021 (peça 51) 
	Rua Manoel Costa A 56 CASA - CEP 39650-000, MINAS NOVAS - MG
	Registro Nacional de Carteira de Habilitação - RENACH (peça 50) 
	Recebido por Eva Lima Dias (RG 17640488) em 16/11/2021 (peça 54) 

	Ofício 60082/2021-TCU/Seproc, de 20/10/2021 (peça 52) 
	Rua Manoel Costa nº 32 A Centro - CEP 39650-000, Minas Novas - MG
	Secretaria da Receita Federal (peça 49) 
	Recebido por Eva Lima Dias (RG 17640488) em 16/11/2021 (peça 53) 

15.	A despeito da comunicação efetuada com sucesso, o responsável não compareceu aos autos, seja para apresentar defesa, seja para pleitear dilação de prazo para tanto. 
EXAME TÉCNICO
16.	Entende-se exitoso o chamamento, na medida em que proporcionou a oportunidade ao responsável de comparecer aos autos e exercer com plenitude o direito à ampla defesa e ao contraditório gravado na Constituição Federal.
17. 	Em que pese o referido aviso de recebimento ter sido assinado por pessoa estranha aos autos, esse fato, por si só, não invalida a notificação dirigida ao responsável, uma vez que o art. 179, inciso II, do Regimento Interno do TCU estabelece que as comunicações processuais far-se-ão mediante carta registrada, com aviso de recebimento que comprove a entrega no endereço do destinatário, que corresponde, no caso, àquele consignado na base de dados da Secretaria da Receita Federal, tendo sido informado pela própria responsável às autoridades fazendárias.
18.	A validade do critério de comunicação processual do TCU foi referendada pelo Supremo Tribunal Federal, nos termos do julgamento do MS-AgR 25.816/DF, por meio do qual se afirmou a desnecessidade da ciência pessoal do interessado, entendendo-se suficiente a comprovação da entrega do "AR" no endereço do destinatário:
EMENTA: AGRAVO REGIMENTAL. MANDADO DE SEGURANÇA. DESNECESSIDADE DE INTIMAÇÃO PESSOAL DAS DECISÕES DO TRIBUNAL DE CONTAS DA UNIÃO. ART. 179 DO REGIMENTO INTERNO DO TCU. INTIMAÇÃO DO ATO IMPUGNADO POR CARTA REGISTRADA, INICIADO O PRAZO DO ART. 18 DA LEI nº 1.533/51 DA DATA CONSTANTE DO AVISO DE RECEBIMENTO. DECADÊNCIA RECONHECIDA. AGRAVO IMPROVIDO.
19.	O envio de carta registrada com aviso de recebimento está expressamente enumerado entre os meios de comunicação de que dispõe o Tribunal de Contas da União para proceder às suas intimações.
20.	O inciso II do art. 179 do Regimento Interno do TCU é claro ao exigir apenas a comprovação da entrega no endereço do destinatário, bastando o aviso de recebimento simples.
21.	Não é outra a orientação da jurisprudência do TCU, conforme se verifica dos julgados a seguir transcritos:
São válidas as comunicações processuais entregues, mediante carta registrada, no endereço correto do responsável, não havendo necessidade de que o recebimento seja feito por ele próprio (Acórdão 3648/2013-TCU-Segunda Câmara, Relator Ministro JOSÉ JORGE) ;
É prescindível a entrega pessoal das comunicações pelo TCU, razão pela qual não há necessidade de que o aviso de recebimento seja assinado pelo próprio destinatário. Entregandose a correspondência no endereço correto do destinatário, presume-se o recebimento da citação. (Acórdão 1019/2008-TCU-Plenário, Relator Ministro BENJAMIN ZYMLER) ;
As comunicações do TCU, inclusive as citações, deverão ser realizadas mediante Aviso de Recebimento - AR, via Empresa Brasileira de Correios e Telégrafos, bastando para sua validade que se demonstre que a correspondência foi entregue no endereço correto. (Acórdão 1526/2007-TCU-Plenário, Relator Ministro AROLDO CEDRAZ) 
22.	Apesar de regularmente citado, o responsável deixou transcorrer in albis o prazo regimental de 15 dias, que lhe foi concedido para apresentar razões de justificativa, motivo pelo qual se impõe o reconhecimento da revelia de que trata o art. 12, § 3º, da Lei 8.443/1992. Deve ser ressaltado que a forma de contagem de prazos instituída pelo vigente Código de Processo Civil (Lei 13.105/2015) , em dias úteis, é inaplicável à processualística de controle externo (Acórdão 2224/2018-TCU-Plenário - Rel. Min. Marcos Bemquerer) , que segue sendo regida pela Resolução TCU 170/2004 nesse particular.
23.	A despeito da aplicação da revelia, devem ser considerados, no entanto, eventuais elementos já constantes dos autos, os quais poderiam, em tese, levar a um juízo favorável ao responsável revel.
24.	Deve-se observar que, nos processos do TCU, a revelia não implica a presunção de que sejam verdadeiras todas as imputações levantadas contra os responsáveis, diferentemente do que ocorre no processo civil, em que o não comparecimento do réu aos autos leva à presunção da verdade dos fatos narrados pelo autor. 
25.	Assim, independentemente da revelia, a avaliação da responsabilidade do agente nos processos desta Corte não prescinde dos elementos existentes nos autos ou para ele carreados, uma vez que são regidos pelo princípio da verdade material (Acórdão 163/2015-TCU-Segunda Câmara - Rel. Min. André de Carvalho; 2.685/2015 - TCU - 2ª Câmara - Rel. Min. Raimundo Carreiro; 2.801/2015 - TCU - 1ª Câmara - Rel. Min. Walton Alencar Rodrigues; 4.340/2015 - TCU - 1ª Câmara - Rel. Min. Weder de Oliveira; e 5.537/2015 - TCU - 1ª Câmara - Rel. Min. Weder de Oliveira) .
26.		Finalizada essa breve retrospectiva, bem como o introito analítico, emergindo na apreciação meritória, reconhece-se que os apontamentos cabíveis e necessários ao deslinde da matéria não são extensos.
27.	Não exsurgiram constatações posteriores que infirmem o entendimento externado pela unidade técnica na abordagem preliminar, não somente porque o responsável não compareceu aos autos, como inexistem nos autos elementos que o favoreçam, não abarcados inicialmente. 
28.	Em se tratando de processo em que a parte interessada não se manifestou acerca das irregularidades imputadas, não há elementos para que se possa efetivamente aferir e reconhecer a ocorrência de boa-fé na conduta do responsável, podendo este Tribunal, desde logo, proferir o julgamento de mérito pela irregularidade das contas, conforme os termos dos §§ 2º e 6º do art. 202 do Regimento Interno do TCU (Acórdão 2064/2011-TCU-Primeira Câmara - Rel. Min. Ubiratan Aguiar;  6.182/2011-TCU - 1ª Câmara - Rel. Min. Weder de Oliveira, 4.072/2010-TCU-1ª Câmara - Rel. Min. Valmir Campelo; 1.189/2009-TCU- 1ª Câmara - Rel. Min. Marcos Bemquerer; 731/2008-TCU-Plenário; Rel. Min. Aroldo Cedraz) .
29.	Quanto à possibilidade de prescrição da pretensão punitiva derivada do caso concreto em análise, destaque-se, inicialmente, que o Supremo Tribunal Federal - STF, no Recurso Extraordinário - RE 636.886, fixou a tese, com repercussão geral reconhecida, de que "é prescritível a pretensão de ressarcimento ao erário fundada em decisão de Tribunal de Contas" (Tema 899) . Em que pese o questionamento acerca da abrangência da tese ali firmada, no sentido de que se circunscreveria apenas ao processo de execução da condenação imposta pelo TCU (ou seja, inaplicável à pretensão de ressarcimento exercida no processo de "conhecimento" da TCE) , verifica-se que o STF, por meio de decisões prolatadas pelas suas duas turmas, tem decidido de forma reiterada que se aplica o prazo prescricional de 5 anos previsto na Lei 9.873/1999 às pretensões sancionatória e ressarcitória a cargo do Tribunal de Contas da União. 
30. 	Seja por aplicação direta ou por analogia, a orientação sufragada é no sentido de que o prazo de 5 anos é compatível com a tese de que a ação e a execução prescrevem no mesmo prazo (Súmula 150 do STF) , bem como com o fato de que a Lei 9.873/1999 - que regulamenta o exercício de ação punitiva pela Administração Pública Federal, direta e indireta - regeria integralmente a prescrição no âmbito do TCU. Quanto a este último aspecto, o Ministro Luís Roberto Barroso, no voto exarado no julgamento do MS 32.201, embora tenha advertido que a atuação do TCU, em sua acepção clássica, não se qualifica como exercício do poder de polícia, ressaltou que a Lei 9.873/1999 assumiria vocação regulatória geral da prescrição do exercício da competência sancionadora da Administração Pública, sendo sua disciplina aplicável a qualquer ação punitiva da Administração Pública Federal, exceto àquelas esferas em que exista regulamentação específica. Ademais, em virtude da autonomia científica do Direito Administrativo, não haveria razão plausível para suprimir a omissão da Lei Orgânica do Tribunal de Contas da União, no tocante ao estabelecimento de um prazo prescricional próprio, valendo-se das normas de direito civil, e não das de direito administrativo.
31. 	Eis algumas ementas que evidenciam o entendimento predominante do STF:
Ementa: AGRAVO REGIMENTAL EM MANDADO DE SEGURANÇA. TOMADA DE CONTAS ESPECIAL. TRIBUNAL DE CONTAS DA UNIÃO. CONDENAÇÃO A RESSARCIMENTO AO ERÁRIO. PRESCRIÇÃO. MARCO INTERRUPTIVO. ART. 2°, II, DA LEI 9.873/1999. ATO INEQUÍVOCO DE APURAÇÃO DO FATO. DISCUSSÃO. DIREITO LÍQUIDO E CERTO. DEMONSTRAÇÃO. INOCORRÊNCIA. SUBSISTÊNCIA DA DECISÃO AGRAVADA. AGRAVO A QUE SE NEGA PROVIMENTO. I - As razões do agravo regimental são inaptas para desconstituir os fundamentos da decisão agravada, que, por isso, se mantêm hígidos. II - Aplicando-se a regulamentação da Lei 9.873/1999 ao caso concreto, observa-se que a pretensão sancionatória do TCU, em relação aos atos praticados pelo impetrante, levando-se em consideração a ocorrência de 5 causas interruptivas da prescrição, não teria sido fulminada pelo decurso do tempo. III - A pretensão do recorrente, fundada na discussão sobre os fatos apontados como marcos interruptivos da prescrição da pretensão punitiva da Administração Pública, refoge aos estreitos limites do mandamus, ante a ausência de liquidez e certeza do direito pleiteado. IV - Agravo regimental a que se nega provimento. MS 36067 ED-AgR. Órgão julgador: Segunda Turma. Relator (a) : Min. RICARDO LEWANDOWSKI. Julgamento: 18/10/2019
Ementa: AGRAVO REGIMENTAL EM RECLAMAÇÃO. TRIBUNAL DE CONTAS DA UNIÃO. TOMADA DE CONTA ESPECIAL. PRESCRIÇÃO DA PRETENSÃO PUNITIVA. RECONHECIDA EM DECISÃO DO SUPREMO TRIBUNAL FEDERAL. PRESCRITIBILIDADE DO RESSARCIMENTO AO ERÁRIO FUNDADA EM DECISÃO DE TRIBUNAL DE CONTAS. AÇÃO DE IMPROBIDADE ADMINISTRATIVA COM PEDIDO DE RESSARCIMENTO JÁ EM CURSO. AGRAVO REGIMENTAL A QUE SE NEGA PROVIMENTO. I - O acórdão do TCU determinou a formação de processo administrativo para avaliarem, efetivamente, a eventual responsabilização do agravado para o ressarcimento do dano ao erário, contrariando, assim, autoridade desta Corte no MS 35.512/DF, uma vez que houve a concessão da segurança para declarar a ocorrência da prescrição da pretensão punitiva do TCU em relação às infrações imputadas a ele, destacando-se que a União poderia perseguir os valores referentes ao ressarcimento dos danos na esfera judicial. II - Agravo regimental a que se nega provimento. (Rcl 39497 AgR. Órgão julgador: Segunda Turma. Relator (a) : Min. RICARDO LEWANDOWSKI. Julgamento: 10/10/2020) 
Ementa: MANDADO DE SEGURANÇA. DIREITO ADMINISTRATIVO. TRIBUNAL DE CONTAS DA UNIÃO. SERVIDOR DA SECRETARIA DE SAÚDE DO ESTADO DO ACRE. FISCALIZAÇÃO OMISSA E DEFICIENTE NA EXECUÇÃO DE DOIS CONVÊNIOS FIRMADOS ENTRE A SECRETARIA ESTADUAL E O MINISTÉRIO DA SAÚDE. APLICAÇÃO DE MULTA. ARTS. 28, II, E 58, II, DA LEI 8.443/1992. ART. 268, II, DO REGIMENTO INTERNO DO TCU. PRESCRIÇÃO DA PRETENSÃO SANCIONATÓRIA. OCORRÊNCIA. APLICAÇÃO DA LEI 9.873/1999. PRECEDENTES DESTE STF. MEDIDA LIMINAR DEFERIDA E RATIFICADA NO EXAME DE MÉRITO. SEGURANÇA CONCEDIDA PARA AFASTAR A MULTA APLICADA. 1. A prescrição da pretensão punitiva do TCU é regulada pela Lei 9.873/1999, descabendo a aplicação do prazo decenal previsto na legislação civil (art. 205 do Código Civil) . Ao revés, incide o prazo quinquenal previsto na Lei 9.873/1999 (MS 32201, Rel. Min. Roberto Barroso, PRIMEIRA TURMA, DJe 7/8/2017; MS 35.512-AgR, Rel. Min. Ricardo Lewandowski, SEGUNDA TURMA, DJe 21/6/2019) . 2. In casu, na linha do parecer apresentado pelo Ministério Público Federal e da decisão liminar de minha lavra, é inequívoca a superação do prazo prescricional quinquenal. Os ilícitos apontados pela Corte de Contas ocorreram em julho de 2006, tendo o processo de auditoria sido instaurado em 9/10/2006. A ordem de citação do responsável para a audiência, por sua vez, ocorreu em 25/6/2007. Entretanto, a decisão condenatória recorrível foi exarada somente em 31/5/2016, data da prolação do Acórdão 3513/2016-TCU-Primeira Câmara. 3. Ex positis, CONCEDO A SEGURANÇA unicamente para afastar a sanção de multa aplicada ao impetrante, nos autos da Tomada de Contas Processo 023.288/2006-0, máxime da ocorrência de prescrição da pretensão punitiva do Tribunal de Contas da União. MS 35940. (Órgão julgador: Primeira Turma. Relator (a) : Min. LUIZ FUX. Julgamento: 16/06/2020) .
32. 	Essa orientação também foi seguida nas seguintes decisões monocráticas: MS 36.127-MC/DF e MS 35.940-MC/DF, Rel. Min. Luiz Fux; MS 35.294, MS 35.539/DF e MS 35.971-TP/DF, Rel. Min. Marco Aurélio; MS 34.256 MC/DF, MS 36.054-MC e MS 36.067-MC/DF, Rel. Min. Ricardo Lewandowski.
33. 	O Supremo Tribunal Federal tem se pronunciado no sentido de reconhecer não só a aplicação da prescrição quinquenal com fulcro na interpretação da Lei 9.873/1999, mas também a incidência dos marcos interruptivos do prazo prescricional consignados na referida lei, tantas vezes quanto presentes os suportes fáticos (MS 32201, Relator: Min. Roberto Barroso) . 
34. 	Tal entendimento também foi adotado nas seguintes decisões monocráticas: MS 36.054, MS 34.256-MC, MS 35.512 e MS 36.067-MC, todos de relatoria do Min. Ricardo Lewandowski; MS 35.294, MS 35.539 e MS 35.971-TP, todos de relatoria do Min. Marco Aurélio; MS 32.201, Rel. Min. Roberto Barroso, e MS 36.127-MC e MS 35.940-MC, Min. Luiz Fux.
35.	Em relação ao termo inicial da contagem do prazo prescricional, o caput do art. 1º da Lei 9.873/1999 oferece solução que não destoa do modelo adotado pelo TCU no incidente de uniformização de jurisprudência, em que se examinou a prescrição da pretensão punitiva, nos termos do Acórdão 1441/2016-TCU-Plenário - Rel. Min. Benjamin Zymler, com a adição da particularidade de explicitar o caso de infrações permanentes ou continuadas:
a) Regra geral: "data da prática do ato" (o que equivale a "ocorrência da irregularidade sancionada") ;
b) Regra especial: "no caso de infração permanente ou continuada, do dia em que tiver cessado".
36. 	A Lei 9.873/1999, no seu art. 2º, estabelece as causas interruptivas da prescrição punitiva, consoante abaixo transcrito, já na redação conferida pela Lei 11.941/2009:
Art. 2º Interrompe-se a prescrição da ação punitiva:
I - pela notificação ou citação do indiciado ou acusado, inclusive por meio de edital;
II - por qualquer ato inequívoco, que importe apuração do fato;
III - pela decisão condenatória recorrível.
IV - por qualquer ato inequívoco que importe em manifestação expressa de tentativa de solução conciliatória no âmbito interno da administração pública federal.
37. 	O quadro a seguir indica alguns eventos processuais, ocorridos no curso de uma TCE (fase interna e externa) - instaurada em razão de irregularidades na aplicação de recursos da União transferidos a entes subnacionais - que poderiam ser enquadrados nas causas de interrupção da prescrição acima apontadas, sem prejuízo, é claro, de outras ocorrências fáticas elegíveis como marco interruptivo, a depender da forma de proceder de cada entidade ou órgão tomador de contas.
	I - pela notificação ou citação do indiciado ou acusado, inclusive por meio de edital;
	 (i) notificação no âmbito do procedimento administrativo de ressarcimento previamente à instauração da TCE;
 (ii) notificação efetuada pelo órgão tomador de contas acerca da instauração da TCE;
 (iii) citação efetuada pelo TCU.
*Data da ciência da notificação ou citação pelos responsáveis ou de publicação do edital no DOU.

	II - por qualquer ato inequívoco, que importe apuração do fato;
* procedimento que evidencie a apuração dos fatos irregulares, com o objetivo quantificar o dano e identificar possíveis responsáveis.
	 (i) relatório de sindicância ou PAD;
 (ii) relatório de apuração de irregularidades referente ao processo administrativo prévio à instauração da TCE;
 (iii) relatórios de fiscalização, pareceres, despachos, informações e memorandos relacionados à apuração dos fatos irregulares;
 (iv) relatório do tomador de contas;
 (v) relatório do controle interno; 
 (vi) termo de instauração ou designação de instauração da TCE;
 (vii) autuação da TCE no TCU; entre outras causas.
*Há quem inclua nesse grupo diligências que comprovam providências do responsável sobre as irregularidades investigadas.

	III - pela decisão condenatória recorrível.
	 (i) Verifica-se apenas no âmbito do TCU com a data da prolação do acórdão condenatório recorrível.

	IV - por qualquer ato inequívoco que importe em manifestação expressa de tentativa de solução conciliatória no âmbito interno da administração pública federal.
	 (i) pedido de parcelamento;
 (ii) pagamento parcial do débito;
 (iii) qualquer manifestação do responsável que demonstre claramente a sua intenção de recolher o débito.

38.	Bem se vê, portanto, que haveria uma multiplicidade de causas de interrupção da prescrição, conforme se depreende do art. 2º da Lei 9.873/1999. Tal exegese encontra respaldo em precedentes do STF, a exemplo do que se decidiu no julgamento do MS 36067 (Rel. Min. Ricardo Lewandowski) , com destaque para trecho do voto em que o Relator reconhece cinco causas de interrupção da prescrição, in verbis:
 (...) Assim, faz-se necessário levar em consideração que, apesar de os fatos objeto da apuração conduzida pela Corte de Contas remontarem aos anos de 1999 e 2000, período no qual o impetrante era Secretário de Saúde municipal, o Tribunal de Contas da União deu prosseguimento à tomada de contas especial por ter constatado a ocorrência de 5 causas interruptivas da prescrição, a saber: a) relatório de auditoria em conjunto realizada pelo Denasus e pela Secretaria Federal de Controle, lavrado em 06/07/2001, sendo este, certamente, um ato inequívoco que importou a apuração do fato (art. 2º, II, da Lei n. 9.873/1999) ; b) instauração de Tomada de Contas Especial pelo FNS, ocorrida em 05/10/2005, sendo este também, certamente, um ato inequívoco que importou a apuração do fato  (art. 2º, II, da Lei n. 9.873/1999) ; c) a autuação da presente Tomada de Contas Especial no âmbito do Tribunal de Contas da União, ocorrida em 12/08/2008, sendo este também, certamente, um ato inequívoco que importou a apuração do fato  (art. 2º, II, da Lei n. 9.873/1999) ; d) o ato que ordenou a citação do responsável, ora impetrante, ocorrida em 12/07/2010 (art. 2º, I, da Lei n. 9.873/1999) ; e e) o exercício do poder punitivo ocorrido em 20/06/2012, data da prolação do Acórdão 1563/2012-TCU-Plenário (art. 2º, III, da Lei n. 9.873/1999) .
39.	No caso concreto, tendo como parâmetro a tese firmada pelo STF, no RE 636.886, no sentido de que ambas pretensões do TCU (sancionatória e ressarcitória) sujeitam-se ao prazo prescricional de 5 anos previsto na Lei 9.873/1999, considerando, ainda, o sistema prescricional descrito na citada lei, inclusive as causas de suspensão e de interrupção da prescrição, identificamos a presença de diversos eventos interruptivos no prazo assinalado, adiante enumerados, em caráter não exaustivo:
39.1	Parecer do Conselho de Acompanhamento e Controle Social - CACS-Fundeb, em 27/5/2015 (peça 9) ;
39.2	Parecer 217/2019/COATE/CGAME/DIRAE, de 9/7/2019 (peça 5) ;
39.3	Parecer 3952/2019/DIAFI/COPRA/CGAPC/DIFIN, de 12/9/2019 (peça 12) ;
39.4	Ofício nº 34123/2019/Diafi/Copra/Cgapc/Difin-FNDE, de 16/9/2019 (peça 13) ;
39.5	Relatório do tomador de contas, de 6/2/2020 (peça 20) .
40.	Não bastasse isso, o caso tratado no RE 636.886 (tema 899 da repercussão geral) diz respeito à fase de execução judicial de deliberação do Tribunal de Contas, tanto assim que, para deslindá-lo, foi necessária a aplicação da Lei 6.830/1980 (Lei de Execuções Fiscais) , diploma legal evidentemente inaplicável à fase que antecede a formação do título executivo extrajudicial do TCU, caracterizada pela atuação do órgão de controle externo até a prolação do acórdão.
41.	Tais considerações reputam-se suficientes para afastar a possibilidade de, no caso concreto avaliado, haver se operado qualquer espécie de prescrição da pretensão punitiva ou ressarcitória quanto às irregularidades apuradas neste processo, de responsabilidade do Sr. Gilberto Gomes de Sousa.
CONCLUSÃO
42.	Considerando que: ainda na fase interna da tomada de contas especial, restou superada, a partir de documentação comprobatória apresentada, a imputação inicial de débito; remanescera, contudo, o valor de R$ 84.941,30 sem lastro documental de sua regular aplicação; o valor atualizado do débito era superior ao limite estabelecido para o prosseguimento do processo; devidamente citado, o agente não apresentou defesa, caracterizando-se a sua revelia; não exsurgiram elementos que infirmassem a apuração anteriormente efetivada pela unidade técnica; cabe a condenação em débito do responsável, o julgamento pela irregularidade das contas, e a aplicação da multa constante do art. 57 da Lei 8.443/92. 
PROPOSTA DE ENCAMINHAMENTO
43.	Diante do exposto, submetem-se os autos à consideração superior, propondo:
43.1	considerar revel, para todos os efeitos, o Sr. Gilberto Gomes de Sousa, dando-se prosseguimento ao processo, conforme preceitua o art. 12, § 3º, da Lei 8.443/1992, c/c o art. 202, §8º, do Regimento Interno do TCU;
43.2	julgar irregulares as contas do Sr. Gilberto Gomes de Sousa (CPF XXX.985.326-XX) , com fundamento nos arts. 1º, inciso I, 16, inciso III, alíneas "b" e "c", 19, caput, e 23, inciso III, da Lei 8.443/1992, c/c os arts. 1º, inciso I, 209, inciso II, 210 e 214, inciso III, do Regimento Interno do TCU, e condenando-o ao pagamento das importâncias a seguir especificadas e fixando-lhe o prazo de 15 dias, para que comprove, perante este Tribunal, em respeito art. 214, inciso III, alíneas "a" e "b", do Regimento Interno do TCU, o recolhimento da dívida aos cofres do Fundo Nacional de Desenvolvimento da Educação, atualizada monetariamente e acrescida de juros de mora, calculados a partir das datas indicadas até a data do efetivo recolhimento e com o abatimento de valores acaso já satisfeitos, nos termos da legislação vigente:
	Data
	Valor (R$) 

	18/1/2013
	123,45

	30/1/2013
	29.781,91

	31/1/2013
	51.713,07

	29/4/2013
	3.322,87

                     Valor atualizado em 2/2/2022: R$ 144.195,62
43.3	aplicar ao Sr. Gilberto Gomes de Sousa a multa prevista no art. 57 da Lei 8.443/1992 c/c o art. 267 do Regimento Interno, com a fixação do prazo de quinze dias, a contar da notificação, para comprovar, perante o Tribunal (art. 214, inciso III, alínea "a", do Regimento Interno) , o recolhimento da dívida aos cofres do Tesouro Nacional, atualizada monetariamente desde a data do acórdão até a do efetivo recolhimento, se for paga após o vencimento, na forma da legislação em vigor;
43.4	autorizar, desde logo, a cobrança judicial das dívidas, nos termos do art. 28, inciso II, da Lei 8.443/1992, c/c o art. 219, inciso II, do Regimento Interno do TCU, caso não atendida a notificação;
43.5	autorizar, desde logo, se requerido pelo responsável, com fundamento no art. 26, da Lei 8.443/1992, c/c o art. 217 do Regimento Interno do TCU, o parcelamento das dívidas em até 36 (trinta e seis) parcelas, incidindo sobre cada uma, os encargos legais devidos, sem prejuízo de alertá-lo de que, caso opte por essa forma de pagamento, a falta de comprovação do recolhimento de qualquer parcela implicará o vencimento antecipado do saldo devedor, nos termos do art. 26, parágrafo único, da Lei 8.443/1992, c/c o art. 217, §2º, do Regimento Interno do TCU;
43.6	enviar cópia do Acórdão que vier a ser proferido ao FNDE e ao responsável, para ciência, informando que a presente deliberação, acompanhada do Relatório e do Voto que a fundamentam, está disponível para a consulta no endereço www.tcu.gov.br/acordaos, além de esclarecer que, caso requerido, o TCU poderá fornecer sem custos as correspondentes cópias, de forma impressa;
43.7	enviar cópia do Acórdão a ser prolatado, bem como do Relatório e do Voto que o fundamentarem, à Procuradoria da República no Estado de Minas Gerais, nos termos do § 3º do art. 16 da Lei 8.443/1992 c/c o § 7º do art. 209 do Regimento Interno do TCU, para adoção das medidas cabíveis."
É o relatório.

não há

Subprocurador-Geral Lucas Rocha Furtado

TOMADA DE CONTAS ESPECIAL. PROGRAMA NACIONAL DE APOIO AO TRANSPORTE DO ESCOLAR (PNATE). AUSÊNCIA DE COMPROVAÇÃO DA BOA E REGULAR APLICAÇÃO DOS RECURSOS, EM FACE DA INSUFICIÊNCIA DA DOCUMENTAÇÃO APRESENTADA. CITAÇÃO. REVELIA. IRREGULARIDADE DAS CONTAS. DÉBITO. MULTA.

TOMADA DE CONTAS ESPECIAL (TCE)

Secretaria de Controle Externo de Tomada de Contas Especial (SecexTCE)

O Fundo Nacional de Desenvolvimento da Educação - FNDE instaurou esta tomada de contas especial em desfavor de Gilberto Gomes de Sousa, ex-prefeito de Minas Novas/MG, em razão de irregularidades na comprovação da execução dos recursos relativos ao Programa Nacional de Apoio ao Transporte do Escolar (PNATE) , no exercício de 2013.
2.	Inicialmente, o órgão repassador imputou responsabilidade a Gilberto Gomes de Sousa pela totalidade dos lançamentos indicados nos extratos bancários, no valor de R$ 415.264,29, ante a ausência de correlação com as despesas declaradas, bem assim a inexistência de documentos comprobatórios dos gastos (Parecer Financeiro de peça 12, p. 2) .
3.	Estando o processo nesta Corte de Contas, foi apresentada ao FNDE documentação a título de prestação de contas, analisada na Nota Técnica 2515173 (peça 44) , cuja conclusão foi no sentido de que restaram sem comprovação despesas no valor de R$ 84.941,30 (peça 44, pp. 4/5) .
4.	No âmbito desta Corte, a Secex/TCE promoveu a citação do responsável, que, todavia, permaneceu silente. 
5.	Configurada a revelia do responsável e a ausência de demonstração da correta aplicação de parte dos recursos transferidos, a unidade técnica, com a anuência do Ministério Público, propõe que estas contas sejam julgadas irregulares, com a imputação do débito correspondente a R$ 84.941,30 e aplicação da multa prevista no art. 57 da Lei 8.443/92.
6.		Com efeito, não há lastro documental que dê suporte à quantia apontada nos pareceres do órgão repassador e confirmada pela unidade técnica e pelo MPTCU. Não tendo o ex-prefeito apresentado qualquer elemento de defesa, não há argumento que possa ser analisado e eventualmente servir para afastar as irregularidades apontadas. Prevalecem, portanto, as informações constantes dos autos.
7.	Acolho, dessa forma, os pareceres da SecexTCE e do Ministério Público e voto pela adoção da minuta de acórdão que trago a este Colegiado.
TCU, Sala das Sessões, em 29 de março de 2022.
JORGE OLIVEIRA 
Relator